臺灣桃園地方法院行政訴訟判決　
110年度交字第531號
原      告  張文琍  

被      告  桃園市政府交通事件裁決處
                      設桃園市○○區○○路00號7~8樓
代  表  人  張丞邦    住同上
訴訟代理人  黃一鳴律師
複代理人    賴佳郁律師
上列當事人間交通裁決事件，原告不服交通部公路總局新竹區監
理所桃園監理站於民國94年10月14日第AEB132835號所為逕行註
銷原告駕駛執照之易處處分之裁決(上開監理站關於桃園地區之
交通違規裁罰之業務於105年1月1日由被告承受辦理)，提起行政
訴訟，本院判決如下：
    主  文
一、確認交通部公路總局新竹區監理所桃園監理站於民國94年10
    月14日第AEB132835號所為逕行註銷原告駕駛執照之易處處
    分之裁決無效。
二、訴訟費用新臺幣參佰元由被告負擔。
三、被告應給付原告新臺幣參佰元。
    事實及理由
壹、程序方面：
一、桃園市為因應縣市改制，自民國105 年1 月1 日起，交通部
    公路總局新竹區監理所桃園監理站(下稱桃園監理站)就關於
　　桃園地區交通違規裁罰業務自桃園監理站移撥至被告機關賡
    續辦理之事實，為被告所不爭執。是本件係屬於94年10月間
    由桃園監理站裁罰之交通違規事件，依上開說明，本件交通
    裁決事件應由被告承受辦理。
二、按「( 第1 項) 訴狀送達後，原告不得將原訴變更或追加他
    訴。但經被告同意或行政法院認為適當者，不在此限。…(第
    3 項) 有下列情形之一者，訴之變更或追加，應予准許：…
    二、訴訟標的之請求雖有變更，但其請求之基礎不變。」行
    政訴訟法第111 條第1 項、第3 項第2 款分別定有明文。經
    查，本件桃園監理站係以原告於94年5月17日駕駛機車因未
    戴安全帽，違反處罰條例第31條規定，於94年8月29日以第A
    EB132835號裁決書(下稱原處分)裁處原告罰鍰新臺幣(下同)
    500元，因原告未繳納罰鍰，亦未提起聲明異議，乃依原處
    分處罰主文欄之第二項之易處處分辦理，並於94年10月14日
    逕行註銷原告駕駛執照(下稱系爭逕行註銷駕照之易處處分)
    。原告之起訴狀雖記載為：原處分撤銷等語，惟觀諸原告之
    起訴狀內容略謂：原告當年家裡發生一些事情，因疏忽未繳
    納罰金，被註銷機車駕照，覺得被告所為的裁決違法等語。
    足見，本件原告起訴之真意，並非係對於裁處500元罰鍰之
    原處分表示不服，而係對於系爭逕行註銷駕照之易處處分表
    示不服，又因系爭逕行註銷駕照之易處處分係屬於無效之處
    分(詳後述)，不須為撤銷，僅須為確認無效即可，是堪認原
    告訴之聲明之真意應為：確認桃園監理站於94年10月14日第
    AEB132835號所為逕行註銷原告駕駛執照之易處處分之裁決
    無效，並經本院於111年6月27日言詞辯論期日對於被告為說
    明，此亦為被告所不爭執(見本院卷第70頁)，是應認被告對
    於原告上開訴之聲明之真意亦即訴之聲明之變更並無意見，
    且原告訴之聲明雖由撤銷系爭逕行註銷駕照之易處處分變更
    為確認系爭逕行註銷駕照之易處處分無效，但其請求之基礎
    不變。故依首揭法條規定，原告訴之變更，應予准許。
三、本件係因原告不服被告所為道路交通管理處罰條例（下稱處
    罰條例）第8 條之裁決而提起撤銷訴訟，依行政訴訟法第23
    7 條之1 ，應適用交通裁決事件訴訟程序。本件因卷證資料
    已經明確，本院依行政訴訟法第237 條之7 規定，不經言詞
    辯論，直接裁判。
貳、實體方面：
一、事實概要：
　　原告於94年5月17日騎乘車牌號碼000－000號普通重型機車，
    因違反處罰條例第31條第6項之「機車駕駛人未依規定戴安
    全帽」之規定，經臺北市政府警察局大安分局員警攔查舉發
    （舉發通知單單號：AEB132835號） 裁處罰鍰500元，惟原
    告仍未繳納罰鍰，亦未提起聲明異議，復經當時裁罰機關即
    桃園監理站，於94年8月29日開立原處分之裁決書，並於94
    年9月7日完成送達，旋依原處分裁罰主文欄說明二所述之易
    處處分規定辦理，自94年10月14日逕行註銷原告之汽車駕駛
    執照1 年（即系爭逕行註銷駕照之易處處分）。原告不服系
    爭逕行註銷駕照之易處處分，於是提起本件行政訴訟。
二、原告起訴主張及聲明：
（一）主張要旨：原告於94年5月17日因安全帽臨時被偷，未戴
      安全帽遭警方攔查，被裁處罰鍰500元，因疏忽未繳納罰
      金，被註銷機車駕照。
（二）聲明：確認交通部公路總局新竹區監理所桃園監理站，於
      94年10月14日逕行註銷原告之汽車駕駛執照1年之易處處
      分無效。
三、被告答辯及聲明：
（一）答辯要旨：
    ⒈引用行為時處罰條例第31條第6項、第65條第1項第3款等相
      關交通法規之條文（詳卷附答辯狀）。
　　⒉按行為時處罰條例第65條第1項第3款及現行處罰條例第65
      條第2項等規定，依照裁決查詢報表可知，94年8月29日第
      AEB132835號裁決書已於同年9月7日合法送達，是原告前
      有違規行為遭舉發而未於期限內繳清罰款並申請核發駕駛
      執照，故其機車駕駛執照仍為註銷狀態。
　　⒊又裁決機關本即應依法裁決，此為法治國家必須依循之基
      本原則，亦無相關法律規定對此可考量行為人即原告之狀
      況等情事而得據以執為免罰之依據。再者，逕行註銷駕駛
      執照乃法律所明文規定之法律效果，本處尚無酌減權限，
      而依其程度定有不同裁罰標準，尚未逾越必要之程度，與
      比例原則無違。從而，本處據以裁罰，於法並無不合。
　　⒋復按違規當時處罰條例第87條第1項規定：「受處分人，不
      服第8條主管機關所為之處罰，得於接到裁決書之翌日起2
      0日內，向管轄地方法院聲明異議」，本件94年8月29日第
      AEB132835號裁決書，已於同年9月7日合法送達；則原告
      如有不服，自當依前開法條所定之法定救濟期間20日內向
      管轄地方法院聲明異議，然原告逾期未聲明異議，系爭裁
      決書處分即已確定。原告遲至110年11月11日始提起撤銷
      訴訟，其起訴顯已逾越上開法定期限而不合法，且其情形
      無從補正，依行政訴訟法第107條第1項第6款規定，應予
      駁回。　　
　　⒋綜上所述，被告依法裁處，應無違誤，本件原告之訴無理
      由，請求判決如聲明所示，以維法紀。
（二）聲明：駁回原告之訴。
四、爭點：系爭逕行註銷駕照之易處處分，是否合法？
五、本院之判斷：
（一）系爭逕行註銷駕照之易處處分，並不合法：
　　⒈按「汽車駕駛人，有下列情形之一者，處新臺幣6,000元以
      上12,000元以下罰鍰，並當場禁止其駕駛：四、駕駛執照
      業經吊銷、註銷仍駕駛小型車或機車」，處罰條例第21條
      第1項第4款定有明文。次按「汽車駕駛執照為駕駛汽車之
      許可憑證，由駕駛人向公路監理機關申請登記，考驗及格
      後發給之。汽車駕駛人經考驗及格，未領取駕駛執照前，
      不得駕駛汽車」，道路交通安全規則（下稱道安規則）第
      50條第1 項所明定。
　　⒉次按「汽車所有人、駕駛人違反道路交通管理，經主管機
      關裁決後逾15日未向管轄地方法院聲明異議，或其聲明異
      議經法院裁定確定，而不依裁決或裁定繳納罰鍰或不繳送
      汽車牌照、駕駛執照者，依左列規定處理之：三、罰鍰不
      繳者，按其罰鍰數額，易處吊扣汽車牌照或駕駛執照1個
      月至3個月；不依期限繳送汽車牌照或駕駛執照者，吊銷
      其汽車牌照或駕駛執照」，行為時處罰條例第65條第1項
      第3款（即86年1月22日修正公布）定有明文。核其規定之
      性質，乃受處分人逾期未履行處罰條例第65條第1項本文
      所規定繳納罰鍰義務之行為，所為吊扣或吊銷駕照或汽車
      牌照之處分（統稱為易處處分），核係限制、剝奪汽車行
      駛權利之裁罰性不利處分，屬行政罰法第2條第1款、第2 
      款所定其他種類之行政罰。準此，倘裁罰機關，就關於罰
      鍰逾期不繳納之處理部分，如於裁罰作成時，受處分人是
      否有違反不遵期繳納罰鍰之事實尚未發生在先，則其所為
      上開易處處分之法律構成要件即尚未實現，而裁罰機關尚
      未取得依行為時之處罰條例第65條第1項第3款規定作成該
      加重處罰（即易處處分）之權限，即不得據此規定予以易
      處吊扣期間或吊銷受處分人之駕駛執照或汽車牌照，而係
      待受處分人確有不遵期繳納罰鍰之違規行為後（即構成要
      件實現後），始得再依處罰條例第65條第1 項第3款規定
      另為易處吊扣或吊銷受處分人之駕駛執照或汽車牌照之處
      分，並再分別作成上開易處處分並分別為送達。否則，裁
      決機關未另分別為吊扣或吊銷駕駛執照或汽車牌照處分，
      並送達處分人，即不生其駕駛執照之吊扣或經吊銷之效力
      ，此並有104年度高等行政法院及地方法院行政訴訟庭法
      律座談會提案二之研討意見足參。準此，縱受罰鍰之處分
      ，若當事人未於期限內繳納者，裁決機關所為「逕行註銷
      」之處分，仍應送達當事人，始生處分之效力。
　　⒊況按交通部93年1月27日交路(1)字第0930000934號函文表
      示略以：「一、查行政程序法第110條第1項規定…，故道
      路交通違規行為依道路交通管理處罰條例各條文規定應處
      逕行註銷駕駛執照處分，其處罰當依上開行政程序法規定
      於『送達相對人』時，方生『逕行註銷駕駛執照』之效力，亦
      即有關上開逕行註銷駕駛執照處分，如未依行政程序法第
      1 章第11節之送達相關規定完成送達者，當不生『逕行註
      銷駕駛執照』效力，亦無『仍不知自己駕照遭註銷，仍在駕
      車』之疑慮。二、民眾如有不知自己駕照遭註銷而於事後
      方由其他方式得知之情形，當可向處罰機關查詢、反映或
      申訴，本部已責成公路總局轉請轄屬監理裁罰機關，確依
      相關規定完成送達效力者方可執行逕行註銷駕駛執照處分
      ，以維民眾權益」等語觀之，交通部亦明白向其轄下所屬
      之各監理機關表示，若有逕行註銷駕駛執照處分時，亦應
      按照行政程序法等相關規定為送達，始對處分之相對人生
      「逕行註銷」之效力。
　　⒋復按「行政處分有下列各款情形之一者，無效：一、不能
      由書面處分中得知處分機關者。二、應以證書方式作成而
      未給予證書者。三、內容對任何人均屬不能實現者。四、
      所要求或許可之行為構成犯罪者。五、內容違背公共秩序
      、善良風俗者。六、未經授權而違背法規有關專屬管轄之
      規定或缺乏事務權限者。七、其他具有重大明顯之瑕疵者
      」，行政程序法第111條定有明文。本條係仿自德國聯邦
      行政程序法第44條而來（見行政院版行政程序法草案第95
      條及陳婉真委員等提案版第74條之說明）。其中第7款「
      其他具有重大明顯之瑕疵者」所仿之德國聯邦行政程序法
      第44條第1項係規定：「行政處分有特別重大之瑕疵，依
      其一切足以斟酌之情形，加以合理之判斷，可認為明顯者
      ，無效」本條之原草案即行政院版行政程序法草案第95條
      說明欄載：「一本條規定行政處分無效之判斷標準。二……
      行政處分之瑕疵須達重大，且依一般人合理之判斷甚為明
      顯而一目了然者，始為無效…」（陳婉真委員提案版之說
      明亦同）據上述可知，判斷行政程序法第111 條第7 款之
      行政處分所具重大瑕疵是否明顯，應斟酌與行政處分有關
      之一切情形，予以合理判斷之。
　　⒌再按行政程序法第93條第1項規定，行政機關作成行政處分
      無裁量權者，以法律有明文規定或為確保行政處分法定要
      件之履行而以該要件為附款內容者，得為「期限」、「條
      件」、「負擔」、「保留行政處分之廢止權」、「保留負
      擔之事後附加或變更」等附款之記載。上開規定所稱「為
      確保行政處分法定要件之履行而以該要件為附款內容」，
      係就授益行政處分而言，負擔處分不生「為確保行政處分
      法定要件之履行」而能「以該要件為附款內容」之問題。
      依行為時處罰條例第65條第1項第3款規定，汽車所有人、
      駕駛人經裁處罰鍰之處分，處分形式或實質確定後而不依
      限期繳納罰鍰，改為裁處吊扣駕駛執照或牌照之處分；仍
      不依限期繳送汽車牌照或駕駛執照者，吊銷其汽車牌照或
      駕駛執照，此等易處處分性質上為「羈束處分」。惟處罰
      條例第65條第1項第3款並未規定主管機關就羈束處分得作
      成附條件之易處處分。又主管機關依處罰條例第65條第1
      項第3款作成之易處處分係負擔處分，且查無其他法律規
      定允許主管機關得作成附條件之易處處分，自亦不得附條
      件(最高行政法院106年度判字第633號判決意旨參照)。
　　⒍本院查：
　　⑴本件被告已自陳系爭逕行註銷駕照之易處處分並未送達予
      原告之事實（見本院卷第71頁) ，足見系爭逕行註銷駕照
      之易處處分並未合法送達予原告，則依前揭按交通部93年
      1月27日交路(1)字第0930000934號函釋意旨，系爭易處處
      分之逕行註銷駕駛執照處分，如未依行政程序法第1章第1
      1節之送達相關規定完成送達者，當不生「逕行註銷駕駛
      執照」效力，亦無「仍不知自己駕照遭註銷，仍在駕車」
      之疑慮。故依上揭交通部函釋意旨，應認不生原告之汽車
      駕駛執照逕行註銷之系爭逕行註銷駕照之易處處分之效力
      。
    ⑵再者，系爭逕行註銷駕照之易處處分雖係依原告行為時之
      處罰條例第65條第1項第3款作成之註銷原告駕駛執照之系
      爭逕行註銷駕照之易處處分，惟系爭易處處分係屬於羈束
      處分及負擔處分，依法不得附條件，已詳如前述，足見系
      爭逕行註銷駕照之易處處分違反行政程序法第93條之規定
      ，具有瑕疵。又作成系爭逕行註銷駕照之易處處分之法律
      要件，除原告未依限期繳納罰鍰500元（機車駕駛人未依
      規定戴安全帽）外，尚必須具備94年8月29日開立之裁處
      原告500元罰鍰處分已確定之要件，惟系爭逕行註銷駕照
      之易處處分僅以原告未依限繳納罰鍰作為發生其所欲易處
      之法律效果即吊銷駕駛執照之要件，違反行為時處罰條例
      第65條第1項第3款規定（理由後述）。足見系爭逕行註銷
      駕照之易處處分係違反行政程序法第93條及行為時之處罰
      條例第65條第1項第3款等規定，且其違反規定之瑕疵均屬
      重大。
    ⑶由於原告行為時之處罰條例第65條第1項第3款適用於本案
      ，係原告受處罰鍰之94年8月29日開立之罰鍰處分已經確
      定，及原告未依限期繳送罰鍰，作為系爭逕行註銷駕照之
      易處處分成立之構成要件，法律規定甚明。惟系爭逕行註
      銷駕照之易處處分不以94年8月29日開立之處分已經確定
      ，作為發生規制效果之要件，已與法律規定之構成要件不
      符合；又註銷駕駛執照處分，為具裁罰性之不利處分，為
      行政罰（行政罰法第2條第2款，另參司法院釋字第418號
      及第699號解釋理由) ，涉及人民權利，處罰應明確，惟
      縱認系爭逕行註銷駕照之易處處分所附條件能成就，然亦
      明顯不能自該處分內容確定是否已合法發生其所意欲之吊
      扣駕駛執照或註吊銷駕駛執照效果（亦即系爭逕行註銷駕
      照之易處處分作成時，94年8月29日開立之處分究係何時
      始能確定，則尚屬未可知）。斟酌此等與系爭逕行註銷駕
      照之易處處分相關情形，合理可認系爭逕行註銷駕照之易
      處處分所具重大瑕疵明顯，依行政程序法第111條第7款，
      應認系爭處分無效，不發生原告之駕駛執照遭註銷之效力
      。
（二）綜上所述，本件逕行註銷原告之駕駛執照之系爭逕行註銷
      駕照之易處處分並未送達予原告，當不生「逕行註銷駕駛
      執照」之效力，況且因系爭逕行註銷駕照之易處處分亦具
      有重大明顯之瑕疵，係屬無效之處分，不發生原告之駕駛
      執照遭註銷之效力，均已詳如前述。換言之，桃園監理站
      於94年10月14日所為逕行註銷原告考領之汽車駕駛執照之
      系爭逕行註銷駕照之易處處分，既屬無效之處分，即不發
      生原告之駕駛執照遭註銷之效力。故本件原告訴請確認系
      爭逕行註銷駕照之易處處分為無效，即屬有據，為有理由
      ，應予准許。　
（三）本件判決基礎已臻明確，兩造其餘之攻擊防禦方法及訴訟
      資料經本院審酌後，核與判決結果不生影響，無一一論述
      之必要，附此敘明。
六、本件第一審裁判費為裁判費300 元，應由被告負擔，爰確定
    第一審訴訟費用額如主文第2、3項所示。
據上論結，本件原告之訴為有理由，依行政訴訟法第237 條之8
第1 項、第98條第1 項前段，判決如主文。　　
中　　華　　民　　國　　111 　年　　6 　　月　　30　　日
　　　　　　　　　行政訴訟庭　法　官　黃漢權
上為正本係照原本作成。
如不服本判決，應於判決送達後20日內，向本院提出上訴狀並表
明上訴理由（原判決所違背之法令及其具體內容或依訴訟資料可
認為原判決有違背法令之具體事實），其未載明上訴理由者，應
於提出上訴後20日內向本院補提理由書（上訴狀及上訴理由書均
須按他造人數附繕本，如未按期補提上訴理由書，則逕予駁回上
訴），並應繳納上訴裁判費新臺幣750元。
中　　華　　民　　國　　111 　年　　6 　　月　　30　　日
　　　　　　　　　　　　　　　書記官　蕭竣升